【裁判字號】    95,台上,7347
【裁判日期】    951229
【裁判案由】    妨害投票
【裁判全文】
最高法院刑事判決            九十五年度台上字第七三四七號
上  訴  人  甲○○
上列上訴人因妨害投票案件，不服台灣高等法院高雄分院中華民
國九十五年九月二十一日第二審更審判決（九十五年度重上更(三)
字第四四號，起訴案號：台灣澎湖地方法院檢察署九十一年度選
偵字第一０號、九十一年度偵字第一七二、一八二、二二二、二
三八號），提起上訴，本院判決如下：
    主  文
原判決撤銷，發回台灣高等法院高雄分院。
    理  由
本件原判決認定上訴人甲○○係澎湖縣望安鄉第十三屆鄉長，為
於民國九十一年一月二十六日投票之第十四屆鄉長選舉時，得擊
敗另一參選人許龍富以求連任，竟與其子許峻銘（此部分另經原
審法院於第一次更審時判決不另為無罪之諭知）及無實際遷徙住
居所之意之親戚許利雄、許陳阿珠、呂小萍、呂彩美、呂小蘭、
胡東河、許靜嫻、許陳春玉、許美香、許明仁、許素美、許義富
、許明揚、林玉華、許振興、許秋萍、許淑君、許德忠、陳慶昌
（以下合稱許利雄等十九人，均另經判處罪刑確定），共同基於
以非法方法使投票發生不正確結果之犯意聯絡，而以虛報遷出、
遷入戶籍之方式，非法取得上開鄉長選舉之投票權，推由許峻銘
取得許利雄等十九人之身分證、印章、戶口名簿後，囑由不知情
之許淑芬（另經原審法院於第二次更審時判決無罪確定）擔任許
利雄等十九人戶籍遷移登記之受委託人，於九十年八月二十八日
、九十年九月十一日向望安鄉戶政事務所虛報遷出原地址，改遷
入望安鄉東安村望安四十八號上訴人舊宅，但許利雄等十九人（
原判決事實欄漏列「許陳春玉」之名）均未實際至該址居住，而
藉此非法方法取得投票權，並於投票當日分別前往望安鄉各投開
票所投票，以此俗稱「幽靈人口」之非法方法，使投票發生不正
確之結果等情，因而撤銷第一審關於上訴人部分之判決，改判仍
論處其共同以非法之方法，使投票發生不正確之結果罪刑，固非
無見。
惟查：（一）科刑之判決書，須將認定之犯罪事實詳記於事實欄
，然後於理由內逐一說明其憑以認定之證據，使事實與理由兩相
一致，方為合法。而按共同正犯之成立，以有犯意聯絡與行為分
擔為要件，此項要件，除應於事實欄內詳加記載外，並應於理由
欄內逐一說明其認定此項事實所憑之證據，方足資為論罪科刑之
根據。經查：１、原判決對於認定上訴人與許峻銘及許利雄等十
九人間，就本件妨害投票犯行有犯意之聯絡及行為之分擔，均為
共同正犯，理由說明係依證人許利雄等十九人之證詞為據。然查
證人許利雄等十九人均證稱：彼等均係與上訴人有親屬關係，因
人情關係，乃願意遷移戶籍取得投票權以支持上訴人當選鄉長等
語（見原判決第四至五頁理由二(三)），是僅在陳述彼等遷移戶籍
之動機而已，尚不足據以認定彼等與上訴人及許峻銘間有犯意之
聯絡及行為之分擔。２、至於原判決理由欄雖說明：「被告（指
上訴人，下同）為人情關係投射之對象，又係被支持之候選人，
且為遷入處所之戶長，其辯稱全然不知，已與生活經驗法則相違
…況許峻銘為被告之子…父子二人焉有不互相謀議之理…被告既
已知情而與許峻銘就此有所謀議，推由許峻銘收集上開遷移戶籍
所須之證件及印章…」等情（見原判決第八頁第一行至倒數第三
行）。然按認定犯罪事實須有積極證據，又證據之證明力由法院
自由判斷，要必先有證據存在，始有自由判斷之可言；原判決並
未敘明其上開論斷所憑之證據及證據得心證之理由，併嫌以推測
之方法認定事實。本院前次發回意旨業已指明，原審更審時猶未
注意釐清，自仍有理由欠完備之違背法令。（二）犯刑法分則第
六章之妨害投票罪，宣告有期徒刑以上之刑者，並宣告褫奪公權
，公職人員選舉罷免法第九十八條第三項定有明文。此項褫奪公
權之宣告，寓有強制性，為刑法第三十七條第二項之特別規定，
法院應優先適用。本件原判決係以刑法第六章妨害投票罪章第一
百四十六條第一項妨害投票正確罪，判處上訴人有期徒刑六月，
自應適用公職人員選舉罷免法第九十八條第三項併予宣告上訴人
褫奪公權。乃原判決復比較行為時及裁判時之刑法第三十七條第
二項規定，認應適用行為時之刑法第三十七條第二項規定，依犯
罪之性質宣告褫奪公權，亦有判決適用法則不當之違背法令。從
而，上訴意旨指摘原判決關於上訴人部分不當，尚非全無理由，
應認原判決該部分仍有撤銷發回更審之原因。至原判決理由四關
於上訴人不另為無罪諭知部分，基於審判不可分之原則，應併予
發回。
據上論結，應依刑事訴訟法第三百九十七條、第四百零一條，判
決如主文。
中    華    民    國  九十五  年   十二   月  二十九  日
                      最高法院刑事第九庭
                          審判長法官  陳  正  庸
                                法官  賴  忠  星
                                法官  王  居  財
                                法官  林  開  任
                                法官  林  立  華
      本件正本證明與原本無異
                                      書  記  官
中    華    民    國  九十六  年    一    月    四    日
                                                      Ｅ


司法院資訊處製作；財團法人民間司法改革基金會備份。
